臺灣苗栗地方法院刑事判決　　　　　　　　　　　　　九十二年度訴字第一八九號
　　公　訴　人　臺灣苗栗地方法院檢察署檢察官
　　被　　　告　戊○○
　　指定辯護人　本院公設辯護人　己○○
右列被告因殺人未遂等案件，經檢察官提起公訴（九十一年度偵字第三九三四號），
本院判決如左：
    主  文
戊○○無罪。
    理　由
一、本件公訴意旨經公訴檢察官提出補充理由書（本院卷(1)第一二八、一二九頁）以
    及言詞更正（本院卷(2)第一０三頁）略以：被告戊○○前因故與丙○○生有嫌隙
    ，竟為尋仇誤將乙○○位在苗栗縣頭份鎮○○路七十巷二十九號住家認係丙○○
    （住址係同右巷二十七號）住家。民國九十一年五月九日晚上七時五十四分，被
    告戊○○先騎乘其所有（車牌號碼為ＧＲ五—０一七號）之機車乙輛，持約三公
    升裝之塑膠空桶，至苗栗縣頭份鎮○○路九三一號「永炬加油站」內，加滿新台
    幣（下同）七十元之九五無鉛汽油，再於不詳處所以小型塑膠空瓶分裝前開汽油
    ，分裝完畢後，復騎乘前開未懸掛車牌機車，前往前開乙○○住處屋內，戊○○
    可預見在此傍晚時分，客廳屋內有開燈，應有人在家，此刻朝屋內投擲汽油彈，
    將引起火苗延燒房屋，並進而引起屋內及附近鄰居死亡之生命危害等可能性，竟
    基於殺人不確定故意及放火之犯意，放火點燃前開汽油彈二枚，陸續投向屋內廚
    房走廊及客廳二處，致乙○○家中客廳走廊焚燒焦黑、鋁門、紗門、紗窗燒燬，
    乙○○停放在住家門口之車牌號碼ＧＲ八—０五九號機車，車前輪蓋亦遭燒燬。
    適乙○○在鄰居家聊天，見狀速返回阻止戊○○繼續行兇時，以手抓住戊○○，
    導致手持汽油從後方潑灑至乙○○身體背後，因汽油順流而下，接觸地上火苗，
    造成火苗從其左腳後跟延燒身體至腳底，而全身著火，幸乙○○緊急將外衣脫下
    及在一樓房間內休息之呂陳寶蓮協助搶救，始免於難，惟仍因而受有左足及背部
    深度二度汽油燙傷之傷害，因而認為被告涉有放火燒毀現有人所在之建築物未遂
    罪、殺人未遂罪嫌。
二、按被告未經審判證明有罪確定前，推定其為無罪；犯罪事實應依證據認定之，無
    證據不得認定犯罪事實；又不能證明被告犯罪，應諭知無罪之判決，刑事訴訟法
    第一百五十四條第一、二項、第三百零一條第一項分別定有明文。認定犯罪事實
    所憑之證據，雖不以直接證據為限，間接證據亦包括在內；然而無論直接或間接
    證據，其為訴訟上之證明，須於通常一般之人均不致有所懷疑，而得確信其為真
    實之程度者，始得據為有罪之認定，倘其證明尚未達到此一程度，而有合理之懷
    疑存在，無從為有罪之確信時，自得為無罪之判決，最高法院亦著有七十六年臺
    上字第四九八六號判例可資遵循。在改良式當事人進行主義之現行刑事訴訟制度
    下，檢察官就被告犯罪事實，應負舉證責任，並指出證明之方法，此為刑事訴訟
    法第一百六十一條第一項所明定，對照上述之判例闡述，檢察官所應負之舉證責
    任，自必須說服法院至無所合理懷疑之程度，以形成有罪心證；在法院就檢察官
    起訴事實仍存有合理懷疑之情形下，除於公平正義之維護外，無須依職權調查證
    據以排除此合理懷疑，得逕為無罪判決，以維法院在控辯雙方盡力攻防制度構造
    下之中立性，此觀刑事訴訟法第一百六十三條第二項之規定自明（最高法院九十
    二年度臺上字第一二八號判例參照）。而為維持法院之中立性，所謂法院應依職
    權調查證據之情形，應僅限於有相當理由足信檢察官無法盡職地從事犯罪訴追者
    之角色，以致不能維持控辯雙方盡力攻防之制度構造，否則自不得動輒以公平正
    義之維護為名，強求法院為不利被告證據之調查，破壞當事人武器平等原則以及
    法院公正中立形象之制度設計。本案中既無情形顯示檢察官未盡力訴追及攻防舉
    證，自應以兩造於本院審理中所提出攻防之證據，作為論斷有罪與否之基礎，不
    再須由本院職權發動調查、蒐集證據（最高法院九十一年度臺上字第五八四六號
    判決參照）。
三、法院關於證據能力之認定：
  (一)關於本件相關所有證據資料之證據能力，除後述之扣案布鞋外，業經辯護人表明
    均無爭執（本院卷(2)第八八頁），檢察官、被告亦均未提出爭執。辯護人雖另就
    其是否得證明犯罪事實之關聯性，保留質疑（本院卷(2)第八八、九一頁），惟所
    謂證據能力中之證據關聯性，係指證據與本案相關之人、事、時、地、物有所關
    聯，而具有得為推理相關事實之作用者（即最低之推理作用，非必能完全推理）
    ，均屬之。至於其得推理相關事實與待證犯罪事實之論理關聯強弱，僅為證據證
    明力之高低問題，非屬證據能力有無之層次，自不得以不能證明犯罪事實，即謂
    無關聯性而無證據能力，否則無異倒果為因，且混淆了判斷待證事實有無之證據
    證明力與證據得否做為判斷基礎之證據能力問題。是上述辯護人以證據不能證明
    被告犯罪為由，主張無證據關聯性之質疑，實有誤會，於本件相關所有證據資料
    之證據能力並無影響。
  (二)扣案之布鞋，被告於審判中否認為其所有（本院卷(2)第八八頁），惟該布鞋係於
    被告戊○○住處所合法搜索扣得，有搜索扣押筆錄可憑（偵查卷第二八頁），不
    論是否為被告戊○○所有，均具有可推理被告戊○○可能曾經穿著此鞋犯案之相
    關事實之作用（最低之推理作用），而與本案相關之人、事、地有所關聯，是有
    其證據關聯性，而有證據能力。至於是否確能推理出被告戊○○穿著此布鞋犯案
    之結果（完全地推理），將之後於判決中說明之，惟其與證據能力已無涉。
四、本件公訴人認被告戊○○涉有放火燒毀現有人所在之建築物未遂罪以及殺人未遂
    罪嫌，無非以被害人乙○○之指述、證人劉曉麗、賴怡廷、甲○○、丁○○之證
    述，以及於被告住處搜索扣得之機車踏板、外殼、白色休閒鞋等物，經送驗檢出
    汽油、柴油或煤油成份等各節，為其論據，經查：
  (一)根據被害人乙○○於本院中描述其受害情節，本件向其潑灑汽油燒傷他的人：「
    黑漆漆，看不到，他又戴安全帽」（本院卷(1)第二一頁）、「我沒有正面看到，
    他戴安全帽」（本院卷(1)第二六頁），顯見被害人之指述，僅能說明其被害之過
    程，並無法提供絲毫之具體指認。不惟如此，其於作證時尚敘及歹徒沒有比他高
    （本院卷(1)第二四頁），以其直接與行為人貼身式之接觸，對此身高差別之感受
    ，當屬真切，然經本院當庭比對被告與被害人之身高，被告顯然高於被害人（當
    庭攝有比對照片，見本卷院第三一頁），遑論再加上安全帽之高度，其差別將更
    形顯著，倘被告果為行為人，當時戴有安全帽，被害人又如何感受「沒有比他高
    」？如再進一步比對被害人乙○○於首次警詢中所述，與事後查證被告之情形，
    將更顯示其間存有若干差異，例如：乙○○於警詢中稱犯案之人「騎一部藍白色
    機車」、「穿白色上衣深色卡其褲」（偵查卷第一七頁背面），然事後查證結果
    ，被告所騎者（即公訴人所指被告本案時所騎），係車牌號碼為ＧＲ五—０一七
    號之墨綠色機車（偵查卷第四五頁），被告所穿為白色上衣、淺灰色長褲（偵查
    卷第三一頁）。雖被害人於第二次警詢中改稱：機車顏色因晚間不清楚、被告之
    白衣灰褲是否即逞兇者之穿著，不敢確認（偵查卷第一八頁及背面）；於本院審
    理中亦稱：因為太暗，看不清楚是哪種機車；歹徒穿著白灰白灰云云（本院卷(1)
    第二四至二五頁），然而前述警詢供述係被害人於案發後不到二小時所為，相較
    於隔天之第二次警詢以及事隔一年後之審判中供述，當以首次警詢供述較為可靠
    ，也因此，行為人是否另有其人，而非被告，實不無推敲餘地。
  (二)在被告住處搜索扣得之機車踏板、外殼、白色休閒鞋，送驗後固分別驗出有汽油
    、柴油、煤油等成分（偵查卷第五三頁），然而：一方面本案中並無事證足以明
    確顯示行為人之機車踏板、外殼、所著鞋子沾染有汽油、柴油或煤油；另一方面
    鑑驗結果報告（即內政部警政署刑事警察局鑑驗通知書，見上開卷頁）僅記載檢
    出成分，至於檢出數量則分別記載「極微量」、「微量」或未記載，此等「極微
    量」、「微量」或不明數量之汽油、柴油，是否有可能在一般機車使用過程中有
    所沾染，甚或可能在其他情形受污染，均不得而知，如何僅憑此鑑驗結果，即謂
    被告有穿著此布鞋犯案？更何況，該布鞋是否為被告所有，仍有爭執，經本院當
    庭勘驗結果，被告並無法輕易地穿下此鞋（本院卷(2)第一四二頁），如被告確有
    意犯案，何以選擇穿此不合腳之鞋，致有妨礙行動之虞？再者，警方既於案發後
    前往被告住處搜索，並能扣得沾有油氣之上述各項物品，如被告確係犯案之人，
    其似無遮掩或湮滅相關物證之意，則為何未能搜得屬於直接證據之塑膠空桶或安
    全帽？或謂被告因限於資質，僅知丟棄犯案用之塑膠空桶與安全帽，而不知機車
    、鞋子已沾染油氣留下線索，然無可置辯的是，既無此直接證據作為推論基礎，
    則所謂的「線索」不過是推理力薄弱的間接證據，其間充滿了上述各種合理懷疑
    ，而難以為犯罪事實之認定。
  (三)證人劉曉麗、賴怡廷雖分別於警詢中證述被告曾經於案發時間前不久，前往其永
    炬加油站持塑膠空桶加油（偵查卷第二十至二二頁），但是該二人均未經兩造聲
    請傳喚於本院中作證，以致其證述內容之基礎，是否確實可靠，缺乏有利被告角
    度之反詰問予以試鍊，觀諸證人劉曉麗指證之特徵基礎為「身體壯壯的、皮膚有
    一點黑」、「臉大大的，聲音有點沙啞」（偵查卷第二十頁背面），但此所謂之
    「特徵」，實際上並不具備獨特性，難以排除誤認危險；而證人賴怡廷僅謂「臉
    部的特徵非常明顯」（偵查卷第二三頁），究竟如何明顯，並未進一步說明，在
    僅憑單一指認之情形下，更難排除先入為主之誤認危險。而依本院勘驗當時永炬
    加油站之錄影帶結果，亦顯示僅有一位加油員工與加油之人有接觸（本院卷(1)第
    七十頁），何以二人均能為明確之指認，其間亦不無疑問。更為關鍵的是，縱令
    證人劉曉麗、賴怡廷於警詢中之指認無誤，在永炬加油站持塑膠桶加油之人是否
    即為之後在被害人乙○○住處逞兇投擲汽油彈之人，也存在前提性的問題，而又
    有合理懷疑：
  １、依上述勘驗錄影帶之結果，在永炬加油站持塑膠桶加油之人沒有戴安全帽，著
      深色衣褲、白鞋，騎乘深色機車，有車牌，離開加油站之時間為九十一年五月
      九日十九時五十五分五十七秒。
  ２、如前所述，以被害人較為可靠而可採信之首次警詢供述內容而言，在被害人住
      處投擲汽油彈之人騎一部藍白機車、無車牌，戴全罩式安全帽，穿白色上衣、
      深色卡其褲，共帶有至少三瓶之汽油（一瓶擲往廚房、一瓶擲在客廳、另一瓶
      則倒在被害人身上）。而案發時間，依當日苗栗縣警察局頭份分局尖山派出所
      之受理各類案件紀錄則為當日二十時五分（本院卷第(1)第一０三頁），與加油
      之人離開加油站之時間相差約九分鐘。
  ３、經本院於九十二年八月二十八日前往勘驗現場各點往來路線之耗時結果，以通
      常市區時速約五十公里之速度，自被告住處至永炬加油站耗時四分三十秒，再
      至被害人住處共耗時九分五十秒（本院卷(1)第一一一、一一二頁），故自永炬
      加油站直接出發至被害人住處須耗時五分二十秒。
  ４、假設「藍白機車」即是「深色機車」，僅係觀察敘述之誤差而有此不同，如加
      油之人即為本件逞兇投汽油彈之人，其必須在九分鐘內，先花五分二十秒之時
      間，到達現場，剩餘三分四十秒之時間，則必須穿戴安全帽、將深色衣褲褪換
      為白色上衣、將塑膠桶之汽油分裝為三小瓶汽油，最後尚須將車牌拆卸收妥，
      以備事後再行鎖回（查獲被告時車牌已經鎖妥，見偵查卷第四八至五一頁），
      其在時間上是否允許，不無疑問。
  ５、或可認行為人係以高於五十公里之速度疾駛趕赴被害人住處，或根本將有車牌
      之「深色機車」於某處換駛為無車牌之「藍白機車」，而不必拆卸車牌，或錄
      影帶上呈現之時間有誤差，而案發時間又紀錄有誤，甚或兼而有之，惟姑不論
      其中已有以擬制或推測之方法以資認定（如換駛機車或時間誤差、紀錄有誤等
      ，均無證據可以支持），何以行為人要將犯案時程弄得如此侷促？有何意義？
      如係有意安排以為脫罪理由，何以不於偵查中即以此抗辯，以免審判之周折勞
      累？又以被告之精神狀況而言（經診斷鑑定為精神分裂症患者，同時合併有安
      非他命濫用及酒精濫用，見本院卷(1)第一三九頁），如此精密策劃脫罪理由之
      犯罪計畫，被告是否有能力為之？
  ６、倘置上述種種疑點於不顧，逕認持塑膠桶加油之人即為投擲汽油彈之行為人，
      ，則反過來又如何合理解釋前述投擲汽油彈之人與被告間之若干差異？申言之
      ，公訴人所架構之起訴事實中，每一環節可說均相互連結，但卻都無可避免地
      有著上述種種值得合理懷疑之處，若以此逕為有罪認定，確實存有冤抑之危險
      及可能。
  (四)偵辦本案之警員甲○○、丁○○均經檢察官聲請傳喚到院作證，依照他們的證詞
    （本院卷(2)第一０六至一三四頁），固然可以相信沒有誣指被告之可能，且從先
    前丙○○持槍射擊被告戊○○乙案（本院卷(1)第三八至四六頁），直接聯想鎖定
    被告為嫌疑人，進行查證之做法（本院卷(2)第一０七頁），當亦屬合法之偵查方
    法。然此種先假設、再求證之方法，究竟不如先蒐證歸納、再推演嫌疑人之方式
    客觀，其偵查結果之可信度，自然也不如後者。況且，雖然沒有「誣指」之可能
    ，但是否有為求假設成立之「誤指」，則難斷言。此觀兩名證人均證稱未曾想過
    前述客觀上時間過短之問題（本院卷(2)第一二０、一三二頁），即可略窺得其偵
    查思維上之侷限性。又其根據被害人稱犯嫌機車無車牌之證詞，即行懷疑被告將
    車牌卸下（本院卷(2)第一三二頁），進而蒐證被告機車之牌照拆痕，卻忽略加油
    之人之機車有懸掛車牌之錄影帶內容（嗣於本院審判中，公訴檢察官即不認為被
    告有事先卸下機車車牌之舉，見檢察官之言詞更正，本院卷(2)第一０四頁），亦
    屬相同佐證。而就其所持丙○○持槍射擊被告，被告懷恨報復，卻錯投隔鄰即被
    害人乙○○之假設論而言，雖非全無道理，但就同一理由，亦有可能是丙○○之
    其他仇家所為，非必為被告。更何況，有動機，不見得有行動，僅憑此謂被告即
    為犯案之人，要嫌流於武斷。
  (五)最後，被告於警詢中稱在案發左右與證人賴國強在一起（偵查卷第十頁背面），
    雖經查證不實（偵查卷第二五頁背面），但此並無法反證被告即為犯案之人，在
    檢察官無法說服法院形成有罪心證之情形下，被告仍受無罪之推定。再檢察官於
    辯論中所稱「依被告之前科資料看來，被告犯案皆有固定模式」等情，亦嫌無據
    ，不足為不利被告之認定。
五、綜前所述，細繹公訴人所提各項證據，均不足以說服本院形成無合理懷疑之有罪
    心證，無法推翻首揭對被告無罪之推定，依前揭法律規定、判例意旨及說明，自
    應為被告無罪之諭知。
據上論斷，應依刑事訴訴法第三百零一條第一項，判決如主文。
本案經檢察官范振中到庭執行職務。
中　　　華　　　民　　　國　　九十三　　年　　七　　月　　　二十九　　　日
                          　　　　臺灣苗栗地方法院刑事第三庭
                                      審判長法　官  劉 興 浪
                                            法  官  楊 台 清
                                            法  官  蔡 志 宏
右正本證明與原本無異。
如不服本判決，應於判決送達後十日內向本院提出上訴狀（應抄附繕本）。告訴人或
被害人如對於本判決不服者，應具備理由請求檢察官上訴，其上訴期間之計算係以檢
察官收受判決正本之日期為準。
                                            書記官  楊 慧 萍
中　　　華　　　民　　　國　　九十三　　年　　　八　　　月　　　十　　　日
